ACORDAO-COMPLETO-2540548

ACÓRDÃO 4184/2022 ATA 28/2022 - SEGUNDA CÂMARA

VISTOS, relatados e discutidos estes autos em que se aprecia recurso de reconsideração interposto contra o Acórdão 4594/2021-TCU-Segunda Câmara,
ACORDAM os Ministros do Tribunal de Contas da União, reunidos em Sessão da 2ª Câmara, ante as razões expostas pelo Relator, com fundamento nos arts. 32 e 33 da Lei 8.443/1992, em:
9.1. conhecer do presente recurso para, no mérito, negar-lhe provimento; e
9.2. dar ciência desta decisão ao recorrente e demais interessados.

Recurso de reconsideração interposto contra decisão de irregularidade das contas, débito e multa em tomada de contas especial instaurada pelo Fundo Nacional de Desenvolvimento da Educação  FNDE em razão da omissão no dever de prestar contas dos recursos repassados ao Município de Joaquim Gomes/AL, no exercício de 2010, por conta do Programa Dinheiro Direto na Escola  PDDE.

Segunda Câmara

Município de Joaquim Gomes/AL.

3. Interessados/Responsáveis/Recorrentes:
3.1. Interessado: Fundo Nacional de Desenvolvimento da Educação - FNDE (00.378.257/0001-81).
3.2. Responsáveis: Benedito de Pontes Santos (XXX.855.504-XX); José Marcelino da Silva (XXX.640.544-XX).
3.3. Recorrente: Benedito de Pontes Santos (XXX.855.504-XX).

13.1. Ministros presentes: Bruno Dantas (Presidente), Augusto Nardes (Relator), Aroldo Cedraz e Antonio Anastasia.
13.2. Ministros-Substitutos presentes: Marcos Bemquerer Costa e André Luís de Carvalho.

AUGUSTO NARDES

Ministro Aroldo Cedraz.

Transcrevo a seguir, com ajustes de forma, a análise empreendida no âmbito da Secretaria de Recursos - Serur (peça 85) , a qual contou com a anuência do escalão dirigente da unidade técnica (peça 86) :
"INTRODUÇÃO
Trata-se de recurso de reconsideração interposto pelo Sr. Benedito de Pontes Santos, ex-prefeito do município de Joaquim Gomes/AL (gestão 2009-2010) (peças 70-71) , contra o Acórdão 4594/2021-TCU-Segunda Câmara, de relatoria do Ministro Aroldo Cedraz (peça 54) , transcrito na íntegra abaixo: 
9. Acórdão: 
VISTOS, relatados e discutidos estes autos de Tomada de Contas Especial instaurada pelo Fundo Nacional de Desenvolvimento da Educação (FNDE) , em desfavor dos Srs. Benedito de Pontes Santos (gestão1/1/2009 a 31/12/2010) e José Marcelino da Silva, ex-prefeitos de Joaquim Gomes-AL (gestão 1/1/2011 a 11/12/2011) em razão da omissão no dever de prestar contas dos recursos repassados ao Município à conta do Programa Dinheiro Direto na Escola (PDDE) , no exercício de 2010; 
ACORDAM os Ministros do Tribunal de Contas da União, reunidos em sessão da Segunda Câmara, ante as razões expostas pelo Relator, e com fundamento nos arts. 1º, inciso I; 16, inciso III, alíneas 'a' e 'c', 19, caput; 23, inciso III; e 57 da Lei 8.443, de 16 de julho de 1992, em: 
9.1. julgar irregulares as contas dos Srs. José Marcelino da Silva e Benedito de Pontes Santos e condená-los, solidariamente, ao pagamento da quantia de 39.500,00 (trinta e nove mil e quinhentos reais) , fixando-lhes o prazo de 15 (quinze) dias, a contar da notificação, para que comprovem, perante o Tribunal (art. 214, inciso III, alínea 'a', do Regimento Interno) , o recolhimento dos valores aos cofre do Fundo Nacional de Desenvolvimento da Educação (FNDE) , atualizada monetariamente e acrescida dos juros de mora, calculados a partir de 31/12/2009, até a data do recolhimento, na forma prevista na legislação em vigor; 
9.2. aplicar aos Srs. José Marcelino da Silva e Benedito de Pontes Santos, individualmente, a multa prevista no art. 57 da Lei 8.443/92 c/c o art. 267 do RI/TCU, no valor de R$ 7.000,00 (sete mil reais) , fixando-lhes o prazo de quinze dias, a contar da notificação, para que comprove (m) , perante o Tribunal (art. 214, inciso III, alínea 'a', do Regimento Interno do TCU) , o recolhimento da dívida aos cofres do Tesouro Nacional, atualizada monetariamente desde a data do presente acórdão até a do efetivo recolhimento, se pagas após o vencimento, na forma da legislação em vigor; 
9.3. autorizar, antecipadamente, caso seja requerido, o pagamento das dívidas decorrentes em até 36 (trinta e seis) parcelas mensais e consecutivas, nos termos do art. 26 da Lei 8.443/1992, c/c o art. 217 do Regimento Interno/TCU, fixando-se o vencimento da primeira parcela em 15 (quinze) dias, a contar do recebimento da notificação, e o das demais a cada 30 (trinta) dias, devendo incidir sobre cada uma os encargos devidos, na forma prevista na legislação em vigor, alertando os responsáveis que a falta de comprovação do recolhimento de qualquer parcela importará o vencimento antecipado do saldo devedor, nos termos do art. 217, § 2º, do Regimento Interno-TCU;
9.4. autorizar a cobrança judicial das dívidas, caso não atendidas as notificações, nos termos do art. 28, inciso II, da Lei 8.443/1992;
9.5 encaminhar cópia do Acórdão, bem como do Relatório e Voto que o fundamentam, à Procuradoria da República no Estado de Alagoas, nos termos do § 3º, do art. 16, da Lei 8.443/1992, c/c § 7º do art. 209 do Regimento Interno do TCU, para ajuizamento das ações cabíveis, informando-lhe que o inteiro teor da decisão pode ser consultado no endereço www.tcu.gov.br/acórdãos; 
9.6. enviar cópia do Acórdão ao Fundo Nacional de Desenvolvimento da Educação (FNDE) e aos responsáveis, para ciência, informando que a presente deliberação, acompanhada do Relatório e do Voto que a fundamentam, está disponível para a consulta no endereço www.tcu.gov.br/acordaos, além de esclarecer que, caso requerido, o TCU poderá fornecer sem custos as correspondentes cópias, de forma impressa.
HISTÓRICO 	
2.	Esta tomada de contas especial foi instaurada pelo Fundo Nacional de Desenvolvimento da Educação (FNDE) em desfavor dos Srs. Benedito de Pontes Santos (gestão: 1/1/2009 a 31/12/2010) e José Marcelino da Silva, ex-prefeitos de Joaquim Gomes-AL (gestão: 1/1/2011 a 11/12/2011) em razão da omissão no dever de prestar contas dos recursos repassados ao Município à conta do Programa Dinheiro Direto na Escola (PDDE/PDE) , no exercício de 2010.
3.	No âmbito deste Tribunal, a instrução inicial propôs a citação do Sr. José Marcelino da Silva (peças 8-10) . Realizada a citação válida, o responsável permaneceu silente foi considerado revel (peça 20 e 21) .
4.	O Ministério Público junto ao TCU - MPTCU (peça 22) divergiu do encaminhamento proposto pela unidade técnica, em relação à exclusão da responsabilidade do ex-prefeito Benedito de Pontes Santos (prefeito até 31/12/2010) . 
5.	O Ministro-Relator Aroldo Cedraz acolheu a proposta do Parquet e novas citações foram realizadas (peças 23, 27, 33, 34 e 39) . Transcorrido o prazo regimental, o Sr. José Marcelino da Silva permaneceu silente, enquanto o Sr. Benedito de Pontes Santos apresentou alegações de defesa (peças 40 e 43) .
6.	A análise da SecexTCE, concluiu que (itens 14 a 15.4 da instrução à peça 47) : 
6.1. Não houve prescrição para o ressarcimento do débito relacionado à irregularidade, tampouco há prescrição punitiva, uma vez que a data final para a prestação de contas do PDDE/PDE/2010 foi 28/2/2011 e o ato que ordenou a citação foi datado em 2/2/2018 (peça 26) ; 
6.2. Há nexo de causalidade dos valores repassados com as despesas realizadas pela Escola de 1º Grau Nossa Senhora Rainha da Paz (R$ 19.975,92) , Escola Municipal Professora Cícera Santos Marinho (R$ 9.720,90) e Escola Professora Maria do Carmo de Oliveira Melo (R$ 21.500,00) , que totalizou o valor de R$ 51.196,82. 
6.3. Remanesceu o débito de R$ 31.303,18, nas datas da emissão das ordens bancárias (30/12/2009 e 30/10/2010) . 
7.	O Ministério Público junto ao TCU - MPTCU (peça 52) , em linhas gerais, anuiu à proposta da unidade técnica, dissentindo tão-somente quanto ao valor remanescente da dívida, por entender que as verbas do PDDE foram depositadas em contas específicas de titularidade de cada entidade executora, conforme consulta realizada junto ao Sistema Siafi (peças 50 e 51) . 
8.	Desse modo, apenas as despesas pagas com cheques das referidas contas bancárias poderiam ser tidas como comprovadas, sob pena de restar desfigurado o necessário nexo de causalidade entre os recursos transferidos e os dispêndios efetivados. Assim, o Parquet apontou que:
8.1. Foi comprovada a aplicação da totalidade dos recursos repassados (R$ 43.000,00) em 31/12/2009 e 30/10/2010 à conta corrente 11.381-6, Ag. 2361-2, do Banco do Brasil da Escola Nossa Senhora Rainha da Paz, conforme notas fiscais e cheques alusivos às despesas, acostados aos autos.
8.2. Não foi comprovada aplicação dos recursos repassados (R$ 18.000,00) em 31/12/2009 à conta corrente 10.703-4, Ag. 2361-2, do Banco do Brasil da Escola Municipal Professora Cícera Santos Marinho, uma vez que os documentos apresentados pelo responsável referiram-se a recursos do PDDE creditados em outra conta bancária nº 5.349-X (peça 40, p. 147-170) . 
8.3. Não foi comprovada aplicação dos recursos repassados (R$ 21.500,00) em 31/12/2009 à conta corrente 10.702-6, Ag. 2361-2, do Banco do Brasil da Escola Municipal Professora Maria do Carmo de Oliveira Melo, uma vez que os documentos apresentados pelo responsável referiram-se a recursos do PDDE creditados em outra conta bancária nº 5.351-1 (peça 43) . 
8.4. Assim, remanesceu o débito de R$ 39.500,00, solidário aos responsáveis. 
9.	O Ministro-Relator Aroldo Cedraz e a Segunda Câmara acolheram o posicionamento da SecexTCE, com o ajuste sugerido pelo MPTCU, nos termos do Acórdão 4594/2021-TCU-Segunda Câmara (peças 54-56) .
10. Passa-se ao exame do apelo.
EXAME DE ADMISSIBILIDADE
11. O Ministro Augusto Nardes admitiu o recurso, suspendendo-se os efeitos dos itens 9.1, 9.2 e 9.4 do Acórdão 4594/2021-TCU-Segunda Câmara (peça 76) .
EXAME DE MÉRITO
12. Constitui objeto desta análise definir se há:
12.1.	A caracterização da prescrição da pretensão punitiva/ressarcitória, segundo os critérios do Acórdão 1441/2016-TCU-Plenário e do regime da Lei 9.873/1999. 
12.2.	Elementos suficientes nos autos para a afastar a responsabilidade do recorrente pelo débito.
Argumentos sobre a prescrição
13. O recorrente sustenta:
13.1. A aplicação da prescrição ressarcitória e punitiva quinquenal, segundo a Lei 9.873/1999 e o entendimento assentado pelo Supremo Tribunal Federal no RE 636.886 (peça 70, p. 2-4) .
13.2. A ocorrência da prescrição quinquenal no presente caso, porquanto entre a data da ocorrência do dano, qual seja, a expiração do prazo para prestação das contas (28/2/2011) , e a primeira notificação do Sr. Benedito de Pontes (26/2/2018, peça 39) , transcorreram 6 (seis) anos, 11 (onze) meses e 27 (vinte e sete) dias. 
Análise da prescrição
14. No exame da prescrição, a Serur tem adotado os entendimentos detalhados na peça 84, que contém estudo e pronunciamentos anteriores da secretaria sobre o tema. Nessas manifestações estão desenvolvidas as seguintes premissas, que serão utilizadas no presente exame: 
a)  ao julgar o RE 636.886, o STF conferiu nova interpretação ao art. 37, § 5º, da Constituição Federal, fixando a tese de que 'é prescritível a pretensão de ressarcimento ao erário fundada em decisão de Tribunal de Contas';
b)  as pretensões punitiva e de ressarcimento devem observar o mesmo regime na atividade de controle externo, dado o objetivo comum da prescrição, de fixar prazo para o Tribunal de Contas agir, para caracterizar o ilícito, identificar seu autor, dimensionar as consequências da conduta e impor as consequências legais, independentemente de tais consequências terem natureza punitiva ou ressarcitória;
c)  até que sobrevenha norma específica, entende-se que a prescrição das pretensões punitiva e de ressarcimento, no processo de controle externo, deve observar o regime Lei 9.873/1999, na linha dos recentes pronunciamentos do STF a respeito. Assim, sem prejuízo de se realizar o exame da prescrição também segundo o prazo decenal previsto no Código Civil, o critério adotado, na formulação da proposta de encaminhamento, será o da Lei 9.873/1999. 
Análise da prescrição segundo os critérios do Acórdão 1441/2016-TCU-Plenário
15. No que se refere à pretensão punitiva, o TCU tem tradicionalmente aplicado os critérios definidos no Acórdão 1441/2016-TCU-Plenário, que, em incidente de uniformização de jurisprudência, orientou-se pela aplicação do Código Civil. Por este acórdão, em linhas gerais, a prescrição subordina-se ao prazo geral de dez anos (CC, art. 205) , contado a partir da data da ocorrência do fato e interrompido pelo ato que ordenar a citação, a audiência ou a oitiva da parte.
15.1. Entre outras razões que justificaram a adoção desse critério destaca-se a de que o citado dispositivo constitui uma cláusula geral a ser empregada sempre que a pretensão for prescritível, mas a lei não estabelecer um prazo específico, como na hipótese.
15.2. Aplicando essas balizas ao caso em exame, verifica-se a não ocorrência da prescrição, conforme os critérios do Acórdão 1441/2016-TCU-Plenário. Entre o dia seguinte ao término do prazo final para a entrega da prestação de contas: 1º/3/2011 (art. 31, inciso III, da Resolução CD/FNDE 3/2010, de 1º/4/2010) e a ordem de citação do responsável: 29/1/2018 (peça 23) transcorreram pouco mais de 6 (seis) anos.
Análise da prescrição pelo regime da Lei 9.873/1999 
16. Adotando-se as premissas fixadas na Lei 9.873/1999 ao caso em exame, e mesmo considerando-se o prazo geral, de cinco anos, observa-se que não teria ocorrido a prescrição. Para tanto, é preciso considerar os seguintes parâmetros: 
a) Termo inicial: 
16.1. A Lei 9.873/1999, art. 1º, parte final, traz previsão expressa a respeito do início do prazo em se tratando de infração de caráter permanente ou continuado. Nesta hipótese, a prescrição começa a correr não da data de cada fato, e sim 'do dia em que tiver cessado' a permanência ou a continuidade. 
16.2. Na hipótese em exame, tem-se o termo inicial para a contagem da prescrição a data do primeiro ato de apuração do fato, caracterizado pela Informação 2744E/2011 do FNDE de 8/7/2011 (peça 2, p. 19-20) .
b) Prazo: 
16.3 A Lei 9.873/1999 apresenta um prazo geral, de cinco anos (art. 1º) , e um prazo especial, previsto no art. 1º, § 2º, a saber: 'quando o fato objeto da ação punitiva da Administração também constituir crime, a prescrição reger-se-á pelo prazo previsto na lei penal'. Como não se tem notícia da propositura de ação penal contra o responsável acerca dos fatos de que se trata no presente processo, fica afastada essa possibilidade. Dessa forma, será considerado o prazo geral de cinco anos.
16.4. Não obstante, as causas interruptivas indicadas abaixo evidenciam que a prescrição não teria ocorrido mesmo que se aplicasse o prazo geral de cinco anos. 
c) Interrupções por atos inequívocos de apuração dos fatos: 
16.5. No regime da Lei 9.873/1999, a prescrição se interrompe 'por qualquer ato inequívoco, que importe apuração do fato' (art. 2º, II) . Os exemplos típicos, no caso em exame, são a Informação 116/2014, de 10/5/2014 (peça 2, p. 23) , a Informação 45/2015, de 19/1/2015 (peça 2, p. 47) , a Informação 1619/2016 de 22/7/2016 (peça 2, p. 65-66) , o Relatório de TCE 126/2016, de 1º/11/2016 (peça 2, p. 74-79) ; o Relatório de Auditoria da CGU, de 8/5/2017 (peça 3) , os exames técnicos de 6/6/2017, 25/8/2017, 30/1/2018 e 27/6/2019 (peças 8, 20, 25 e 47) , o parecer do Ministério Público/TCU de 30/3/2020 (peça 52) . Com esse fundamento, a prescrição foi interrompida em 8/7/2011, 10/5/2014, 19/1/2015, 22/7/2016, 1º/11/2016, 8/5/2017, 6/6/2017, 25/8/2017, 30/1/2018, 27/6/2019 e 30/3/2020. 
d) Interrupções pela citação dos responsáveis: 
16.6. A prescrição também é interrompida 'pela notificação ou citação do indiciado ou acusado, inclusive por meio de edital', nos termos do art. 2º, I, da Lei 9.873/1999. E, no regime dessa lei, a interrupção se dá pela citação propriamente dita, e não pelo despacho que a ordena. No presente caso, a citação do recorrente se deu em 26/2/2018 (peças 27 e 39) . 
16.7. Cabe destacar, por oportuno, que, caso houvesse devedores solidários, a interrupção da prescrição feita a um prejudica aos demais. Incide, nesse caso, regra própria da teoria geral das obrigações, segundo a qual 'a interrupção efetuada contra o devedor solidário envolve os demais' (art. 204, § 1º, do Código Civil) . São consequências próprias da solidariedade (a exemplo da regra de que o credor pode demandar qualquer dos devedores, art. 275 do Código Civil) , que não precisam ser repetidas em cada diploma legal específico. 
e) Interrupção pela decisão condenatória recorrível: 
16.8. Por fim, a prescrição também se interrompe 'pela decisão condenatória recorrível' (art. 2º, III, da Lei 9.873/1999) . Com esse fundamento, houve a interrupção em 23/3/2021, data da sessão em que foi proferido o acórdão condenatório (peça 54) . Essa interrupção é relevante, por estabelecer prazo para julgamento do recurso. 
f) Da prescrição intercorrente: 
16.9. Nos termos do art. 1º, § 1º, da Lei 9.873/1999, opera-se a prescrição intercorrente se o processo ficar paralisado por mais de três anos, aguardando 'julgamento ou despacho'. 
16.10. Note-se que há uma correlação entre essa hipótese e as causas de interrupção da prescrição do art. 2º. Com efeito, uma vez interrompida a prescrição por alguma das hipóteses do art. 2º, o processo não pode ficar inativo, sem qualquer inovação processual relevante, por mais de três anos.
16.11. Trata-se de prazo específico, não se aplicando nem o prazo geral de cinco anos nem o prazo especial, da lei penal (§ 2º) . A finalidade da prescrição intercorrente, com seu prazo próprio, é a de assegurar a eficiência e celeridade nas apurações administrativas. Seria contrário a essa finalidade a paralisação injustificada do processo por período maior que o triênio estabelecido para a hipótese.
16.12. A extrapolação do prazo de três anos, sem inovação relevante no processo, pode configurar negligência. Por isso, além de se operar a prescrição, deve-se promover a 'apuração da responsabilidade funcional decorrente da paralisação, se for o caso'. 
16.13. Em muitas situações o exame da prescrição intercorrente pode ficar prejudicado nos processos já em tramitação no TCU. Como a ação de ressarcimento era considerada imprescritível, as peças que compõem a tomada de contas especial, elencadas no art. 10 da Instrução Normativa TCU 71/2012, não contemplam informações pormenorizadas quanto ao andamento do processo na fase interna, o que pode prejudicar a análise de eventual paralisação por mais de três anos. 
16.14. Assim, caso o tribunal venha a adotar a sistemática da Lei 9.873/1999 para aferir a prescrição, convém avaliar, oportunamente, a possibilidade de ajustes na IN-TCU 71/2012, para que as tomadas de contas especiais encaminhadas ao tribunal contemplem informações sobre as interrupções ocorridas na fase interna do procedimento (como, por exemplo, declaração do órgão instaurador da TCE, de que o processo não ficou paralisado por mais de três anos, na forma do art. 1º, § 1º, da citada lei) . 
16.15 No caso, observa-se que o processo não ficou inativo por período superior a três anos. 
Conclusão sobre a prescrição
17. A atuação do TCU não se encontra inviabilizada, de acordo com os critérios de prescrição da Lei 9.873/1999 e do Acórdão 1441/2016-TCU-Plenário.
17. Por fim, são oportunas algumas considerações sobre a possibilidade de aplicar, neste processo, novo critério para exame da prescrição, diverso do considerado no julgamento originário (que seguiu o Acórdão 1441/2016-TCU-Plenário) . 
17.1. O art. 926 do CPC positivou a orientação de que 'os tribunais devem uniformizar sua jurisprudência e mantê-la estável, íntegra e coerente', com o fim de inibir que decisões contemporâneas adotem soluções distintas para uma mesma questão, comprometendo os valores de isonomia e previsibilidade, essenciais à segurança jurídica.
17.2. Isso não impede a reorientação da jurisprudência, sempre que evidenciada a necessidade de ajustar o entendimento à correta exegese das normas legais. E é perfeitamente possível, e até mesmo comum, que a reorientação se dê em grau recursal, pois o recurso devolve à 'apreciação e julgamento pelo tribunal todas as questões (...) relativas ao capítulo impugnado' (art. 1.013, § 1º, do CPC) , para que se profira novo julgamento, procedendo-se à correta aplicação do direito. 
17.3. Todavia, em se tratando de recurso, deve-se observar a proibição de reformatio in pejus, não se aplicando o novo entendimento se dele resultarem efeitos práticos mais gravosos ao recorrente.
Argumentos do ex-prefeito Benedito de Pontes Santos 
18. O recorrente sustenta que:
18.1.	 Na qualidade de presidente da câmara de vereadores, o Sr. Benedito de Pontes Santos assumiu a chefia do Poder Executivo Municipal em caráter interino e precário (1º/1/2009 a 31/12/2010) , após a Sra. Amara Cristina da Solidade (Cristina Brandão) , candidata reeleita, ter o registro de sua candidatura cassado (inelegibilidade) em sentença proferida pelo Juízo Eleitoral. Essa decisão foi confirmada pelo Tribunal Regional Eleitoral de Alagoas (TRE/AL) , que determinou a realização de eleição suplementar, ocorrida em dezembro de 2011 (peça 70, p. 6) . 
18.2.	 Havia na prefeitura instabilidade institucional e letargia administrativa decorrente da sensação diária de que o prefeito seria destituído do cargo por liminar judicial, sobretudo porque o pleito suplementar fixado pelo TRE/AL havia sido suspenso por duas vezes. O caráter provisório da gestão (2009-2010) e a instabilidade institucional foram obstáculos para que se pudesse enfrentar a contento todas as demandas do município e, por isso, afastam a responsabilidade do recorrente pela não comprovação da boa e regular gestão dos recursos repassados ao município à conta do Programa Dinheiro Direto na Escola (peça 70, p. 6-7) .
18.3.	 A data do término do mandato interino do recorrente coincidiu com o prazo limite para que as escolas (Unidades Executoras Própria - UEx) encaminhassem as prestações de contas à prefeitura (Entidade executora- EEx) , que foi o dia 31/12/2010. Até a referida data, as Escolas Professora Cícera Santos Marinho e Professora Maria do Carmo de Oliveira Melo não haviam encaminhado seus documentos à Prefeitura, o que impediu a apresentação da prestação de contas do Sr. Benedito de Pontes Santos perante o FNDE. Dessa forma, o dever de prestar contas passou a ser do prefeito sucessor, Sr José Marcelino da Silva, que, mesmo de posse de toda a documentação, deixou de cumprir com sua obrigação (peça 70, p. 7) .
18.4.	 Cabia ao prefeito sucessor a prestação de contas porque: (a) o dia 31/12/2010 foi o último dia de mandato do Sr. Benedito Pontes, o qual não mais detinha as prerrogativas do chefe do executivo municipal; (b) o prazo final para a prestação de contas perante ao FNDE findou somente em 28/2/2011; e (c) havia mais 30 dias, a partir de 31/12/2010, para que as escolas entregassem a prestação de contas à prefeitura, a teor do art. 31, III, §6º da Resolução CD/FNDE 3/2010 (peça 70, p. 7) . 
18.5.	 O Sr José Marcelino da Silva, por estar ciente do seu dever não cumprido, não interpelou judicialmente o Sr. Benedito de Pontes Santos pela não apresentação das contas (peça 70, p. 7) . 
18.6.	 Não consta dos autos a comprovação de que o FNDE, ao constatar a irregularidade, tenha exigido da Municipalidade (EEx) ou das escolas (UEx) a restituição dos recursos, conforme preconiza art. 28, parágrafo único, I da Resolução CD/FNDE 3/2010 (peça 70, p. 7) .
18.7.	 Não havia como adotar as 'cautelas mínimas' mencionadas pelo MPTCU porque: (a)  não cabe ao chefe do poder executivo municipal revisar pessoalmente todos os procedimentos administrativos; (b) o ex-prefeito não tem formação jurídica; e (c) a responsabilidade pela observância da legalidade dos atos administrativos que o prefeito subscreve é dos servidores integrantes da burocracia municipal. Tais 'cautelas mínimas': (a) implicam providências administrativas que demandam certo tempo que se contrapõe à agilidade exigida pela Resolução do FNDE; e (b) não se compatibilizam com a ocorrência do fato e o breve período em que o recorrente no cargo de prefeito (peça 70, p. 7-8) . 
18.8.	 Não se fazia necessário assegurar a transmissão de documentos ao prefeito sucessor, mencionada pelo MPTCU, porque essa documentação deve integrar os arquivos da administração pública municipal, a teor do art. 30 da Resolução CD/FNDE 3/2010. O recorrente ressalta que nunca extraviou ou reteve documentos de sua gestão, os quais permaneceram nos arquivos municipais, disponíveis ao prefeito sucessor (peça 70, p. 8-9) . 
19. O recorrente afirma que:
19.1.	 Não mediu esforços para obter toda documentação capaz de afastar o débito a ele atribuído, mesmo se tratando de documentação de mais de 5 (cinco) anos passados (peça 70, p. 8-9) . 
19.2.	 A comprovação parcial da regular aplicação dos valores objeto da presente TCE, em sede de alegações de defesa, assim como o modo ético e leal que o Sr. Benedito de Pontes Santos buscou cumprir todas as suas obrigações de gestor público, denotam sua boa-fé (peça 70, p. 9) .
19.3.	 Não praticou nenhum ato doloso ou culposo, desvio, apropriação, malbaratamento, dilapidação de bens públicos, tampouco enriquecimento indevido com verba pública. Diversamente, o recorrente sempre procurou a estrita observância dos princípios da boa-fé, legalidade, probidade e eficiência (peça 70, p. 9) . 
19.4.	 Não houve a comprovação do elemento subjetivo de sua conduta para a responsabilização pelo débito. Não restou configurado o elemento volitivo da conduta lesiva ao erário (peça 70, p. 9) .
Análise dos argumentos recursais
20.	 O ex-prefeito foi citado por não ter comprovado a regular aplicação dos recursos federais, em razão da omissão no dever de prestar contas, nos seguintes termos (peça 27) :
a) Irregularidade: não comprovação da boa e regular aplicação dos recursos em razão da omissão no dever de prestar contas. 
b) Conduta: omitir-se no dever de prestar contas dos valores transferidos pelo FNDE, no exercício de 2010, às Unidades Executoras Próprias (Associações representativas das escolas públicas) , à conta do Programa Dinheiro Direto na Escola (PDDE) , cujo prazo para apresentação das contas expirou em 31/12/2010. 
c) Dispositivos violados: art. 70, parágrafo único, da Constituição Federal, no art. 93 do Decreto-lei 200, de 1967, no art. 31, inciso III, e § 4º, da Resolução CD/FNDE 3/2010
21.	A defesa do responsável foi assim rejeitada no exame técnico (peça 47, p. 4-6) :
15. Análise: 
[...]
15.2. Quanto ao mérito, inicialmente segue relação da documentação trazida aos autos pelo responsável (documentos de despesa e extrato bancário) : 
[...]
15.3. Com base no detalhamento das ordens bancárias no Portal do FNDE, conforme item 4 desta instrução, juntamente com as tabelas retro feitas a partir da documentação comprobatória (notas fiscais, recibos, cheques e extratos bancários) apresentada pelo responsável, verifica-se nexo de causalidade dos valores repassados com as despesas realizadas, nos seguintes valores:
	Entidade
	Valor das OB (R$) 
	Valores comprovados

	Escola de 1. Grau Nossa Senhora Rainha da Paz
	43.000,00 
	19.975,92

	Escola Municipal Professora Cícera Santos Marinho 
	18.000,00
	9.720,90

	Escola Professora Maria do Carmo de Oliveira Melo
	21.500,00 
	21.500,00

	Total (R$) 
	82.500,00 
	51.196,82

	Diferença (R$) 
	31.303,18

15.4. Dessa forma, tendo em vista que a defesa logrou êxito em comprovar parte dos valores, propõe-se acatar parcialmente as alegações de defesa apresentadas pelo Sr. Benedito de Pontes Santos quanto à aplicação dos recursos públicos federais repassados à conta do PDDE/2010, remanescendo o débito de R$ 31.303,18, nas datas das ordens bancárias, a seguir 
	Valor (R$) Data
	Valor (R$) Data

	9.803,18
	30/12/2009

	21.500,00
	30/10/2010

22.	 O representante do Ministério Público junto ao TCU, assim, se manifestou (peça 52) :
5. Em linhas gerais, acompanhamos o encaminhamento alvitrado pela Unidade Técnica, dissentindo tão-somente quanto ao valor remanescente da dívida. 
6. Ocorre que as verbas do PDDE objeto desta TCE foram depositadas em contas específicas de titularidade de cada entidade executora, conforme consulta realizada junto ao Sistema Siafi (Peças 50 e 51) . Desse modo, apenas as despesas pagas com cheques das referidas contas bancárias podem ser tidas como comprovadas, sob pena de restar desfigurado o necessário nexo de causalidade entre os recursos transferidos e os dispêndios efetivados. 
7. Cumpre assim verificar as despesas efetivamente financiadas em cada escola com os recursos de que trata este processo, a partir da documentação apresentada pelo responsável em sua defesa, consoante a seguir exposto.
Escola de 1.º Grau Nossa Senhora Rainha da Paz 
8. Os recursos destinados a essa entidade executora foram transferidos para a conta corrente n.º 11.381-6, Ag. 2361-2, do Banco do Brasil, nas datas de 31/12/2009 e 30/10/2010, no total de R$ 43.000,00 (Peças 50 e 51) . 
9. Com relação a essa escola, o responsável logrou comprovar a aplicação da totalidade dos recursos, uma vez que foram juntadas notas fiscais e respectivos cheques da conta específica (11.381-6) alusivos às despesas ocorridas nas datas a seguir discriminadas:
	Data
	Valor (R$) 
	Peça, páginas

	10/3/2010
	8.306,55
	40, 31-35

	3/2/2010
	2.391,85
	40, 36-38

	10/3/2010
	4.600,00
	40, 39-40

	3/2/2010
	7.886,96
	40, 41-45

	20/8/2011
	6.661,92
	40, 46-49

	20/8/2011
	6.866,00
	40, 53-55

	20/8/2011
	6.448,00
	40, 56-58

	Total
	43.161,28

Escola Municipal Professora Cícera Santos Marinho 
10. Os recursos destinados a essa escola, no valor de R$ 18.000,00, foram creditados em 31/12/2009 na conta corrente n.º 10.703-4, Ag. 2361-2, do Banco do Brasil (Peça 51) . Verifica-se que a aplicação das verbas não restou comprovada, uma vez que os documentos apresentados pelo responsável dizem respeito a recursos do PDDE creditados em outra conta bancária - 5.349-X (Peça 40, p. 147-170) . 
Escola Municipal Professora Maria do Carmo de Oliveira Melo
11. Os recursos destinados a essa entidade executora, no valor de R$ 21.500,00, foram transferidos em 31/12/2009 para a conta corrente n.º 10.702-6, Ag. 2361-2, do Banco do Brasil (Peça 51) . Constata-se que a aplicação das verbas não restou demonstrada, uma vez que os documentos juntados pelo responsável dizem respeito a recursos do PDDE creditados em outra conta bancária - 5.351-1 (Peça 43) . 
12. Ausente a demonstração da boa e regular aplicação dos recursos federais transferidos a essas duas últimas escolas, remanesce débito de R$ 39.500,00, a ser imputado de forma solidária aos responsáveis. 
13. Ante o exposto, esta representante do Ministério Público de Contas endossa a proposta de encaminhamento formulada pela Unidade Técnica, sem prejuízo de sugerir modificação do quadro demonstrativo de débito, de modo que passe a assinalar o seguinte valor:
	Valor (R$) 
	Data

	39.500,00
	31/12/2009

[Destaques acrescidos]
23.	 O Ministro Aroldo Cedraz deixou assente no voto condutor do Acórdão 4594/2021-TCU-Segunda Câmara que (peça 55) :
17. Acolho o posicionamento da SecexTCE, com o ajuste do débito sugerido pelo Ministério Público junto a este Tribunal, incorporando os fundamentos apresentados às minhas razões de decidir, sem prejuízo das considerações que se seguem.
[...]
24. Inexistindo, portanto, elementos que demonstrem a boa-fé ou de outros excludentes de culpabilidade na conduta dos responsáveis, depreendo presentes os fundamentos para o julgamento pela irregularidade das suas contas, condenando-os solidariamente ao débito no valor de R$ 39.500,00, além de aplicar-lhes a multa prevista no art. 57 da Lei 8.443/1992, cujo valor, em face do montante atualizado do débito, fixo em 7.000,00 (sete mil reais) . 
[...] [destaques acrescidos]
24.	 O cerne da questão é verificar se há ou não responsabilidade solidária do Sr. Benedito de Pontes Santos pela omissão no dever de prestar contas dos recursos repassados por meio do PDDE/PDE/2010.
25.	 O recorrente alega que as Escolas Professora Cícera Santos Marinho e Professora Maria do Carmo de Oliveira Melo não haviam encaminhado suas prestações de contas à Prefeitura até o prazo final, 31/12/2010, que coincidiu com o término do seu mandato. 
26.	 Todavia, o recorrente não trouxe aos autos o respectivo elemento de prova. Por consequência, não há como afirmar que o Sr. Benedito de Pontes Santos estava impossibilitado de analisar e consolidar a prestação de contas dessas escolas e encaminhá-las tempestivamente ao FNDE ainda na sua gestão. 
27.	 Note que o fato de a Resolução CD/FNDE 3/2010 ter permitido às escolas a apresentação de suas prestações de contas ao prefeito até o dia 31/12/2010 e de ter autorizado ao prefeito o encaminhamento de sua prestação de contas ao FNDE até o dia 28/2/2011, isoladamente, é incapaz de afastar a responsabilidade solidária do Sr. Benedito de Pontes Santos. 
28.	 Observe que se tratam de datas-limites e não de datas fixas, o que significa dizer que foi facultada às escolas e ao prefeito a possibilidade de prestarem contas a qualquer tempo até o prazo final.
29.	 Remanesce, portanto, a solidariedade do recorrente ao prefeito sucessor, pela conduta omissa no dever de prestar contas ao FNDE, nos termos estabelecidos no art. 22, inciso IV, alínea 'o' c/c o art. 31, incisos I e III e §§ 1º e 4º, da Resolução CD/FNDE 3/2010.
30. 	No caso, cabia ao gestor municipal analisar e consolidar as prestações de contas individuais das escolas, bem como encaminhar ao FNDE a prestação de contas dos recursos destinados às escolas integrantes da rede de ensino municipal.
31.	 Não há como acolher os seguintes argumentos recursais, porque, desacompanhadas de elementos de prova, são insuficientes para afastar a solidariedade do Sr. Benedito de Pontes Santos ao Sr. José Marcelino da Silva pela omissão no dever de prestar contas dos recursos do PDDE/PDE/2010.
31.1.	 O caráter provisório da gestão do recorrente à frente da prefeitura municipal de Joaquim Gomes/AL (1º/1/2009 a 31/12/2010) .
31.1.1.	 A gestão do ex-prefeito de dois anos, tida como breve, não configura justificativa para a omissão do recorrente, questionada nos autos.
31.2.	 A existência de instabilidade institucional na prefeitura, decorrente da possibilidade de o Sr. Benedito de Pontes Santos, a qualquer tempo, ser destituído do cargo por decisão judicial.
31.2.1.	 A alegada instabilidade institucional não se constituía obstáculo para que o ex-prefeito tivesse analisado as contas das escolas e as encaminhado ao FNDE. 
31.3.	 A responsabilização e a condenação ao pagamento do débito e de multa do prefeito sucessor Sr. José Marcelino da Silva (gestão de 1º/1/2011 a 11/12/2011) , considerado revel nestes autos.
31.3.1.	 A responsabilidade solidária do Sr. Benedito de Pontes Santos com seu sucessor decorre da ausência de comprovação de que não podia ter analisado as contas das escolas e as encaminhado ao FNDE no período de sua gestão. 
31.4.	 O fato de o Sr. José Marcelino da Silva não ter interpelado judicialmente o Sr. Benedito de Pontes Santos pela omissão no dever de prestar contas. 
31.4.1.	 A responsabilidade do prefeito sucessor, por si só, não afasta a solidariedade com seu antecessor, que não demonstrou nos autos a impossibilidade de ter apresentado a prestação das contas dos recursos do PDDE/PDE/2010 ao FNDE. 
31.5. 	O fato de o FNDE não ter exigido do ente municipal ou das escolas a restituição dos recursos do PDDE/2010, diante da constatação da falta da prestação de contas. 
31.5.1.	 Observe que o art. 28, parágrafo único, I da Resolução CD/FNDE 3/2010 trata da possibilidade (faculdade) do FNDE bloquear os valores creditados na conta bancária da escola (unidade executora-UEx) , diante da ocorrência de depósitos indevidos, paralisação das atividades, determinação judicial e/ou constatação de irregularidades na execução do programa. Inexistindo saldo suficiente na conta bancária, o FNDE pode exigir a restituição dos recursos no prazo de até 15 (quinze) dias úteis, a contar do recebimento da notificação. 
31.5.2.	 Ocorre que a omissão no dever de prestar contas do gestor municipal (entidade executora-EEx) , fato ocorrido nos presentes autos, não configurou nenhuma das hipóteses previstas na referida norma para o bloqueio, o estorno ou a restituição de valores.
31.6.	 Não cabia ao prefeito municipal revisar pessoalmente todos os procedimentos administrativos. 
31.6.1. 	Note que tal conduta não foi objeto de averiguação do Tribunal. A Resolução CD/FNDE 3/2010 exigia apenas que o prefeito municipal analisasse e consolidasse as contas do PDDE/PDE/2010 das escolas de sua rede de ensino e as encaminhasse ao FNDE, o que não ocorreu e nem foi devidamente justificado com os elementos de prova.
31.7. O recorrente não possuía formação jurídica.
31.7.1.	 Não há exigência de que o gestor municipal tenha formação jurídica. O cerne da questão é que o recorrente não apresentou a prestação de contas dos recursos do PDDE/PDE/2010 e nem apresentou as justificativas, acompanhadas de elementos de prova, para sua não efetivação. 
31.8.	 A responsabilidade pela observância da legalidade e correção dos atos administrativos, que o prefeito subscreve, é dos servidores subordinados integrantes da burocracia municipal. 
31.8.1.	 A afirmação do recorrente não está amparada em nenhum fato concreto examinado nestes autos e eventual delegação de competência, por si só, não afastaria a responsabilidade do ex-prefeito, pois o instrumento da delegação de competência não retira a responsabilidade de quem delega (v.g. Acórdão 296/2011-TCU-Segunda Câmara, rel. Min. José Jorge, 3579/2020-TCU-2ª Câmara, rel. Min. Ana Arraes, 170/2018-Plenário, rel. Min. Benjamin Zymler) .
31.8.2.	 Além disso, a jurisprudência firmada neste Tribunal é no sentido de que o prefeito omisso no dever de prestar contas dos recursos repassados no âmbito do PDDE é responsável por seu ressarcimento mesmo quando os recursos são transferidos diretamente às escolas (v.g. Acórdão 4211/2017-TCU-Segunda Câmara, rel. Min. Marcos Bemquerer, 8198/2019-TCU-2ª Câmara, rel. Min. Marcos Bemquerer, e 8933/2017-TCU-2ª Câmara, rel. Min. Ana Arraes) . 
31.9.	 Não se fazia necessário assegurar a transmissão de documentos ao prefeito sucessor. O Sr. Benedito de Pontes Santos nunca extraviou ou reteve documentos de sua gestão, os quais permaneceram nos arquivos municipais, disponíveis ao prefeito sucessor.
31.9.1. 	A 'cautela mínima' mencionada pelo Ministério Público junto ao TCU à peça 22 é no sentido de que o prefeito antecessor poderia ter feito o registro formal do recebimento ou do não recebimento das prestações de contas das escolas, de modo a evidenciar as providências por ele adotadas em sua gestão, que pudesse elidir sua responsabilidade pela análise, consolidação e encaminhamento das contas das escolas ao FNDE.
32. A responsabilidade dos jurisdicionados perante o TCU é de natureza subjetiva, caracterizada mediante a presença de simples culpa stricto sensu, sendo desnecessária a caracterização de conduta dolosa ou má-fé do gestor para que ele seja instado a ressarcir os prejuízos que tenha causado ao erário (v.g. Acórdão 4485/2020-TCU-Primeira Câmara, rel. Min. Benjamin Zymler, 827/2019-TCU-2ª Câmara, rel. Min Ana Arraes, e 635/2017-TCU-Plenário, rel. Min. Aroldo Cedraz) .
33. A responsabilização subjetiva requer a quantificação do dano, a identificação da conduta do responsável e a demonstração do nexo de causalidade entre a conduta culposa (stricto sensu) e a irregularidade que ocasionou o dano ao erário. No caso, houve: (a) a quantificação do dano (R$ 39.500,00) ; (b) a caracterização da conduta culposa do ex-gestor municipal e de seu sucessor, que não comprovaram a boa e regular aplicação dos recursos do PDDE/PDE/2010, por omissão no dever de prestar contas; e (c)  a demonstração do nexo causal entre essa conduta e o prejuízo ao erário. 
34. Nos processos relativos ao controle financeiro da Administração Pública, a culpa dos gestores por atos irregulares que causem prejuízo ao erário é legalmente presumida, ainda que não se configure ação ou omissão dolosa, admitida prova em contrário, a cargo do gestor. Na fiscalização dos gastos públicos, privilegia-se, como princípio básico, a inversão do ônus da prova. Cabia aos Srs. Benedito de Pontes Santos e José Marcelino da Silva demonstrar a boa aplicação dos dinheiros e valores públicos sob sua responsabilidade, nos termos do art. 70, parágrafo único, da Constituição Federal e art. 93 do Decreto-Lei 200/1967, c/c o art. 66 do Decreto 93.872/1986, o que não ocorreu nestes autos.
35.	Dessa forma, não socorre a defesa do recorrente a alegação de que não praticou ato de desvio, apropriação, malbaratamento, dilapidação de bens públicos ou enriquecimento indevido com verba pública.
36. No âmbito do TCU, é considerado de boa-fé o responsável que seguiu as normas pertinentes, os preceitos e os princípios do direito e que agiu de forma zelosa e diligente. A análise da conduta é feita sob o ponto de vista objetivo (v.g. Acórdão 7936/2018-TCU-Segunda Câmara, rel. Min. Augusto Sherman, 13732/2019-TCU-1ª Câmara, rel. Min. Walton Alencar Rodrigues, e 2399/2014-TCU-Plenário, rel. Min. José Mucio Monteiro) . 
37.	 Nesse sentido, não há como acolher a alegada boa-fé do recorrente, que deixou de observar diversos dispositivos legais, como a Resolução/FNDE/CD nº 03/2010, o art. 70, parágrafo único, da Constituição Federal e o art. 93 do Decreto-Lei 200/67. 
38. Eventuais dificuldades do ex-gestor na obtenção dos documentos necessários à prestação de contas dos recursos geridos, inclusive as derivadas de ordem política, se não resolvidas administrativamente, devem ser por ele levadas ao conhecimento do Poder Judiciário por meio de ação própria, uma vez que a responsabilidade pela comprovação da boa e regular aplicação dos recursos públicos é pessoal (v.g. Acórdão 5466/2020-TCU-Primeira Câmara, de relatoria do Ministro Vital do Rêgo, 437/2018, da 2ª Câmara, de relatoria do Ministro Augusto Nardes, e 3357/2016, da 1ª Câmara, de relatoria do Ministro Bruno Dantas) .
39. Desse modo, não há como acolher as razões apresentadas. 
CONCLUSÃO
40.	 A atuação do TCU não se encontra inviabilizada, de acordo com os critérios de prescrição da Lei 9.873/1999 e do Acórdão 1441/2016-TCU-Plenário. 
41. Os argumentos recursais apresentados pelo Sr. Benedito de Pontes Santos são insuficientes para reformar a decisão recorrida. Remanesce, portanto, o débito decorrente da não comprovação da boa e regular aplicação de recursos do PDDE/PDE/2010, por omissão no dever de prestar contas. 
PROPOSTA DE ENCAMINHAMENTO
42. Ante o exposto, submete-se à consideração superior a análise do recurso de reconsideração interposto por Benedito de Pontes Santos contra o Acórdão 4594/2021-TCU-Segunda Câmara, propondo-se, com fundamento no artigo 33, da Lei 8.443/1992:
a) conhecê-lo para, no mérito, negar-lhe provimento;
b) dar ciência às partes e aos órgãos/entidades interessados".
2.	O Ministério Público junto a este Tribunal manifestou-se (peça 87) de acordo com a proposta oferecida pela unidade técnica, registrando, apenas, pontual discordância no que tange ao exame da prescrição realizado à luz da Lei 9.873/1999, in verbis:
"2. (...) . A divergência se restringe à consideração de mais de uma causa interruptiva de mesma natureza (incisos do art. 2º da referida lei) , o que não vislumbramos possível, sob pena de permitir, no limite, infindáveis extensões do prazo prescricional, o que não se coaduna com o princípio da razoabilidade. 
3. Inobstante esse ponto de dissonância, deixamos de empreender a reanálise da incidência da prescrição sob o regime da aludida lei, uma vez que, considerando o prazo geral de prescrição do art. 205 da Lei 10.406/2002 - que se entende aplicável ao presente caso, diante da falta de norma específica que regule o instituto da prescrição da pretensão ressarcitória no âmbito do Controle Externo -, não ocorreu a prescrição, consoante o exame da unidade técnica".
	
	É o relatório.

Deraldo Veloso de Souza (8.300/OAB-AL), Gustavo Ferreira Gomes (5865/OAB-AL) e outros, representando Benedito de Pontes Santos.

Procurador Rodrigo Medeiros de Lima.

RECURSO DE RECONSIDERAÇÃO EM TOMADA DE CONTAS ESPECIAL. OMISSÃO NO DEVER DE PRESTAR CONTAS. CITAÇÃO. NÃO COMPROVAÇÃO DA BOA E REGULAR APLICAÇÃO DOS RECURSOS PÚBLICOS. IRREGULARIDADE DAS CONTAS. DÉBITO. MULTA. CONHECIMENTO DO RECURSO. RAZÕES INSUFICIENTES PARA ALTERAR A DECISÃO RECORRIDA. NEGATIVA DE PROVIMENTO.

TOMADA DE CONTAS ESPECIAL (TCE)

Secretaria de Recursos (Serur); Secretaria de Controle Externo de Tomada de Contas Especial (SecexTCE).

Tratam os autos, originariamente, da tomada de contas especial instaurada pelo Fundo Nacional de Desenvolvimento da Educação - FNDE em desfavor dos Srs. Benedito de Pontes Santos e José Marcelino da Silva, ex-prefeitos do Município de Joaquim Gomes/AL (gestões 1º/1/2009 a 31/12/2010 e 1º/1/2011 a 11/12/2011, respectivamente) , em razão da omissão no dever de prestar contas dos recursos repassados à municipalidade, no exercício de 2010, por conta do Programa Dinheiro Direto na Escola - PDDE, no total de R$ 82.500,00.
2.	Esse montante foi transferido diretamente para contas bancárias específicas de titularidade das entidades executoras representativas das escolas, conforme detalhado a seguir:
	CNPJ
	Entidade
	Valor (R$) 
	Data

	01.931.720/0001-33
	Escola de 1. Grau Nossa Senhora Rainha da Paz
	21.500,00
	31/12/2009

	01.931.719/0001-09
	Escola Municipal Professora Cícera Santos Marinho
	18.000,00
	31/12/2009

	01.931.728/0001-08
	Escola Professora Maria do Carmo de Oliveira Melo
	21.500,00
	31/12/2009

	01.931.720/0001-33
	Escola de 1. Grau Nossa Senhora Rainha da Paz
	21.500,00
	30/10/2010

3.	Após análise da documentação apresentada pelo Sr. Benedito de Pontes Santos em resposta ao chamamento deste Tribunal (notas fiscais, recibos, cheques e extratos bancários) , juntamente com outros elementos constantes dos autos, este Tribunal considerou não comprovada a destinação dada aos recursos transferidos à Escola Municipal Professora Cícera Santos Marinho e à Escola Municipal Professora Maria do Carmo de Oliveira Melo, no total de R$ 39.500,00.
4.	Em vista disso, decidiu, mediante o Acórdão 4594/2021-TCU-Segunda Câmara, da relatoria do Ministro Aroldo Cedraz, julgar irregulares as presentes contas, condenar os responsáveis solidariamente em débito, pelo montante cuja correta aplicação não foi demonstrada, e apená-los com a multa do art. 57 da Lei 8.443/1992.
5. 	Examina-se, nesta oportunidade, recurso de reconsideração interposto pelo Sr. Benedito de Pontes Santos contra o aludido decisum (peças 70/71) , alegando, em especial: a) a ocorrência da prescrição ressarcitória e punitiva quinquenal, segundo a Lei 9.873/1999 e o entendimento assentado pelo Supremo Tribunal Federal no RE 636.886; b) o enfrentamento de obstáculos no atendimento das demandas municipais, decorrentes da interinidade e da precariedade da assunção da chefia do Poder Executivo Municipal, após a cassação do registo da candidatura da prefeita então reeleita, e da instabilidade institucional e letargia administrativa na municipalidade à época; c) a impossibilidade de prestação de contas ao término do seu mandato, em 31/12/2010, ante o não encaminhamento da documentação pertinente pelas unidades executoras representativas das escolas, cujo prazo limite se encerrou na mesma data; d) a responsabilidade do prefeito sucessor pela prestação de contas perante o FNDE dos recursos impugnados, haja vista que o prazo final para tal findou em 28/2/2011; f) a presença de boa fé; g) a inocorrência de ato doloso ou culposo, desvio, apropriação, malbaratamento, dilapidação de bens públicos, tampouco enriquecimento indevido com verba pública.
6.	A Secretaria de Recursos - Serur e o Ministério Público junto a este Tribunal propuseram a negativa de provimento do recurso.
7. 	De início, reitero, no tocante à admissibilidade da peça recursal em apreço, o seu conhecimento, uma vez que preenche os pressupostos constantes dos arts. 32 e 33 da Lei 8.443/1992.
8. 	No mérito, manifesto-me de acordo com a proposta apresentada pela unidade técnica, a qual contou com a anuência do douto Parquet e cujas análises e conclusões adoto como razões de decidir.
9.	Com efeito, o recorrente não logrou descaracterizar o débito que lhe foi imputado, tendo se limitado a apresentar, em sede recursal, alegações meramente argumentativas, as quais foram devidamente analisadas e refutadas pela Serur.
10.	Relembro que o prejuízo aos cofres públicos levantado nesta tomada de contas especial, imputado solidariamente ao recorrente, decorreu da não comprovação da correta aplicação de parte dos recursos transferidos à municipalidade por força do PDDE, tendo em vista as seguintes constatações:
	- os recursos destinados à Escola Municipal Professora Cícera Santos Marinho, no valor de R$ 18.000,00, foram creditados em 31/12/2009 na conta corrente 10.703-4, Agência 2361-2, do Banco do Brasil (peça 51) , todavia o responsável apresentou documentação, a título de prestação de contas, referente a recursos do PDDE creditados em outra conta bancária - 5.349-X (peça 40, fls. 147/170) ; 
	- os recursos destinados à Escola Municipal Professora Maria do Carmo de Oliveira Melo, no valor de R$ 21.500,00, foram transferidos em 31/12/2009 para a conta corrente 10.702-6, Agência 2361-2, do Banco do Brasil (peça 51) , todavia o responsável apresentou, a título de prestação de contas, documentação referente a recursos do PDDE creditados em outra conta bancária - 5.351-1 (peça 43) .
11.	Em sede recursal, o recorrente não apresentou qualquer esclarecimento acerca dessas constatações, tampouco apresentou documentação hábil a demonstrar os dispêndios efetuados com os recursos transferidos à Escola Municipal Professora Cícera Santos Marinho e à Escola Municipal Professora Maria do Carmo de Oliveira Melo.
12.	Destarte, remanesce desconhecida a destinação dada a esses recursos.
13.	Ressalto que, consoante colocado no parecer do MPTCU que motivou a citação solidária do recorrente (peça 22) , foi durante a sua gestão que os recursos foram repassados às unidades executoras, de forma que, ainda que não tivesse gerido nem lhe coubesse prestar contas formalmente desses recursos (o que ficou sob a responsabilidade da gestão seguinte, onde findou o prazo final da prestação de contas perante o FNDE) , era de se esperar que adotasse cautelas mínimas que assegurassem a transmissão ao prefeito sucessor dos documentos necessários para tal.
14.	Não o tendo feito, e não tendo demonstrado a impossibilidade de fazê-lo, restou configurada sua corresponsabilidade pelo prejuízo apurado nestes autos, na linha da jurisprudência deste Tribunal, a exemplo do precedente destacado no aludido parecer (Acórdão 2301/2009-TCU-Primeira Câmara, de minha relatoria) , que tratou de circunstâncias similares a que ora se examina, como se depreende do seguinte excerto do seu voto condutor:
"10. No tocante ao gestor municipal cujo mandato eletivo tenha abrangido as datas dos repasses, (...) , em caso de omissão no dever de prestar contas, deve responder pelo débito correspondente ao valor diretamente transferido à edilidade, solidariamente com o prefeito sucessor.
11. Há de ser ressaltado que não há impedimento a que o prefeito antecessor, em se tratando de repasses ocorridos em sua gestão, apresente, ainda que de maneira parcial, as prestações de contas porventura encaminhadas pelas UEx antes do término de seu mandato. Isso porque o citado normativo estipula datas limites, e não datas fixas, para a apresentação das prestações de contas por parte das UEx à entidade executora (31 de dezembro do ano do repasse) e desta ao FNDE (28 de fevereiro do exercício subsequente) . 
12. Também não há óbice a que aquele responsável exija do município, após findada sua gestão, por meio inclusive do ajuizamento de ação judicial pertinente, se necessário, o acesso à documentação comprobatória que lhe permita apresentar a prestação de contas referente aos recursos diretamente disponibilizados à conta do município. Parece-me lógico que o seu compromisso para com o concedente e, em última análise, para com a sociedade, não se esvai com o término de sua gestão, por força do mandamento constitucional inserido no parágrafo único do art. 70 da Constituição Federal de 1988: 'Prestará contas qualquer pessoa física ou jurídica, pública ou privada, que utilize, arrecade, guarde, gerencie ou administre dinheiros, bens e valores públicos ou pelos quais a União responda, ou que, em nome desta, assuma obrigações de natureza pecuniária. (Redação dada pela Emenda Constitucional nº 19, de 1998) '. (grifos nossos) ".
15.	Ademais, como colocado pela unidade técnica, não se prestam para descaracterizar a irregularidade apurada nos autos as alegações de precariedade da gestão, instabilidade institucional, ausência de interpelação judicial pelo prefeito sucessor, inexigência pelo FNDE de estorno dos recursos, descentralização administrativa e delegação de competência.
16.	A propósito, ao contrário do alegado, o recorrente foi notificado pelo FNDE, em 2/8/2011, mediante o Ofício 2662E/2011-DIPRA/COPRA/CGCAP/DIFIN/FNDE (peça 2, fl. 21/22) , de 19/7/2011, para apresentar a prestação de contas devida ou devolver as quantias recebidas.
17.	Por fim, quanto à prescrição das pretensões punitiva e ressarcitória deste Tribunal, concordo com os pareceres exarados nos autos quanto à inocorrência desses institutos processuais, apenas pedindo vênias à Serur e ao MPTCU por divergir de suas fundamentações. 
18.	No caso da pretensão de ressarcimento do dano ao erário, o entendimento que tenho adotado e levado aos colegiados desta Corte de Contas está alinhado à tese que esclarece que a decisão do STF, no âmbito do RE 636.886, alcança a etapa de cobrança do título extrajudicial constituído pelo TCU e não altera o entendimento jurisprudencial deste Tribunal sobre a imprescritibilidade das ações de ressarcimento do dano, fundado no art. 37, § 5º, da Constituição Federal.
19. 	De fato, conforme destacado pelo Ministro Benjamin Zymler no leading case que primeiro discutiu o alcance do referido julgado da Corte Suprema (Acórdão 5236/2020-TCU-Primeira Câmara) , ainda há diversas dúvidas sobre a matéria, pois resta possível a conclusão de que a decisão não tratou da prescrição do processo de controle externo levado a efeito no âmbito do TCU, mas, sim, da prescrição intercorrente ocorrida durante a fase de execução do acórdão condenatório desta Corte.
20.	Destarte, neste caso, tal qual nos demais processos sob minha relatoria, adoto como fundamentação a jurisprudência consolidada deste Tribunal que se estabeleceu no sentido da imprescritibilidade das ações de ressarcimento ao erário, expresso no Enunciado de Súmula 282 desta Corte, enquanto se definem os exatos efeitos da recente decisão proferida pelo Supremo Tribunal Federal sobre a matéria, no RE 636.886/AL.
21.	Quanto à prescrição da pretensão punitiva, considerando que os fatos tidos como irregulares nestes autos ocorreram na vigência do novo Código Civil, que entrou em vigor em 11/1/2003, recorro à orientação proferida por intermédio do Acórdão 1441/2016-TCU-Plenário, da relatoria do Ministro Benjamin Zymler, a qual prevê que tal instituto se subordina ao prazo geral de prescrição disposto no novo Código Civil (dez anos) , contado a partir da data da ocorrência da irregularidade e interrompido pelo ato que ordenar a citação, a audiência ou a oitiva da parte.
22.	Nesse sentido, em consonância com a orientação acima, igualmente não ocorreu a prescrição da pretensão punitiva, uma vez que não houve o transcurso de mais de dez anos entre a ordem para a citação no âmbito do TCU (peça 23) , em 29/1/2018, e a data final para a prestação de contas do ajuste em 28/2/2011, nos termos do art. 31, inciso III, da Resolução CD/FNDE 3/2010.
23.	O fato é que, ainda que fossem adotados os critérios previstos na Lei 9.873/1999, o débito e a multa também não estariam prescritos, consoante análise da unidade técnica.
24.	Assim, não vislumbro razões para alteração do mérito da decisão anteriormente adotada por este Tribunal nestes autos, de irregularidade das contas, com condenação solidária em débito e aplicação individual da multa proporcional.
	Ante todo o exposto, concordando com os pareceres exarados nos autos, VOTO por que seja adotada a deliberação que ora submeto a este Colegiado.
TCU, Sala das Sessões Ministro Luciano Brandão Alves de Souza, em 16 de agosto de 2022.
Ministro JOÃO AUGUSTO RIBEIRO NARDES 
Relator